ACORDAO-COMPLETO-2411190

ACÓRDÃO 1259/2020 ATA 17/2020 - PLENÁRIO

VISTOS, relatados e discutidos estes autos de processo de representação sobre eventuais irregularidades no Pregão Presencial 9/2019, realizado pelo Prefeitura Municipal de Rodrigues Alves/AC, posteriormente revogado, bem assim dos Pregões Presenciais 26/2019, igualmente revogado, e 31/2019,
ACORDAM os Ministros do Tribunal de Contas da União, reunidos em sessão plenária, diante das razões expostas pelo relator e com fundamento na Lei 8.666/1993, art. 113, § 1º, no Regimento Interno deste Tribunal, arts. 235 e 237, e na Resolução TCU 259/2014, art. 103, § 1º, em:
9.1. conhecer da presente representação para, no mérito, considerá-la procedente;
9.2. confirmar a medida cautelar adotada em 3/10/2019 por meio do Acórdão 2327/2019-TCU-Plenário, que determinou ao município de Rodrigues Alves/AC que suspendesse os atos decorrente do Pregão 31/2019 e ao Departamento do Programa Calha Norte do Ministério da Defesa que se abstivesse de realizar os repasses relativos ao Convênio 490/DPCN/2017;
	9.3. determinar ao Departamento do Programa Calha Norte, com fundamento no art. 250, inciso II, do Regimento Interno deste Tribunal, que se abstenha de realizar repasse ao Convênio 490/DPCN/2017, em razão da existência de vícios insanáveis identificados no Pregão Presencial 31/2019, realizado pela Prefeitura Municipal de Rodrigues Alves/AC, por estar em desacordo com o art. 37 da Constituição Federal de 1988, com as Leis 8.666/1993 e 10.520/2002, e com a Portaria Interministerial 424/2016;
9.4. dar ciência ao Departamento do Programa Calha Norte do Ministério da Defesa e à Prefeitura Municipal de Rodrigues Alves/AC das irregularidades identificadas no Edital do Pregão Presencial 31/2019, a seguir especificadas, as quais impossibilitam o prosseguimento do certame, para que sejam adotadas medidas internas com vistas à prevenção de outras ocorrências semelhantes:
	9.4.1. adoção da modalidade de licitação pregão presencial, em detrimento da eletrônica, sem justificativa plausível, acarretando em restrição indevida a competitividade do certame, em afronta ao disposto no art. 49, §1° e 2°, da Portaria Interministerial 424/2016;
9.4.2. exigência, na fase de apresentação da proposta comercial, de apresentação de documento referentes à prestação de assistência técnica, termo de garantia, catálogos de peças e manuais de operação, manutenção e reparo, sob pena de desclassificação dos proponentes, incompatível com o tipo de licitação realizada, cujo critério de classificação é o menor preço;
9.4.3. exigência de que as impugnações ou solicitações de esclarecimentos sobre os termos do edital fossem protocoladas no setor de licitações e contratos administrativos da Prefeitura de Rodrigues Alves - AC, sem apresentar alternativa para que o mesmo fosse feito por via eletrônica;
9.5. dar ciência desta deliberação ao Tribunal de Contas do Acre, ao Departamento do Programa Calha Norte e a Prefeitura de Rodrigues Alves/AC.

Representação sobre supostas irregularidades em sucessivos pregões presenciais para aquisição de escavadeiras hidráulicas com recursos de convênio.

Ministério da Defesa (vinculador); Prefeitura Municipal de Rodrigues Alves - AC.

3. Interessados/Responsáveis:
3.1. Interessado: Motorauto Veiculos e Maquinas Ltda (04.043.451/0001-67)
3.2. Responsáveis: Juanez Barroso Falcao (XXX.889.722-XX); Motorauto Veículos e Maquinas Ltda. (04.043.451/0001-67); Paulo Gernandes Coelho Moura (XXX.614.882-XX); Sebastiao Souza Correia (XXX.310.272-XX).

13.1. Ministros presentes: José Mucio Monteiro (Presidente), Walton Alencar Rodrigues, Benjamin Zymler (Relator), Augusto Nardes, Aroldo Cedraz, Raimundo Carreiro, Ana Arraes, Bruno Dantas e Vital do Rêgo.
13.2. Ministros-Substitutos presentes: Augusto Sherman Cavalcanti, Marcos Bemquerer Costa, André Luís de Carvalho e Weder de Oliveira.

ACORDAO-COMPLETO-2509690

Acórdão de Relação 2191/2021 - Plenário

Acórdão de Relação

BENJAMIN ZYMLER

Adoto como relatório a bem-lançada instrução da Secretaria da Defesa Nacional e da Segurança Pública (SecexDefesa) :
"INTRODUÇÃO
1.	Cuidam os autos de representação apresentada pelo Tribunal de Contas do Estado do Acre (TCE-AC) , a respeito de possíveis irregularidades ocorridas em convênio firmado entre a Prefeitura Municipal de Rodrigues Alves - AC e o Ministério da Defesa no âmbito do Programa Calha Norte (DPCN) , registrado no Sistema Integrado de Administração Financeira (Siafi) sob o número 851771/2017, Convênio 490/DPCN/2017 (peça 44, p. 58-73) , relacionadas ao Pregão Presencial 8/2019, cujo objeto é aquisição de escavadeiras hidráulicas, no valor estimado de R$ 1.002.000,00 (peça 3, p. 12-41) 
HISTÓRICO 
2.	Inicialmente, cumpre relatar que o objeto do Convênio 490/DPCN/2017 é a aquisição de duas escavadeiras hidráulicas e o valor total é R$ 1.002.000,00, sendo R$ 2.000,00 a contrapartida da convenente, Prefeitura Municipal de Rodrigues Alves - AC (peça 44, p. 58-73) .
3.	O TCE-AC encaminhou a esta Corte denúncia apresentada a sua ouvidoria a respeito de possível macula ao princípio da competitividade pelo Edital do Pregão Presencial 8/2019, em razão de os recursos a serem utilizados na contratação serem oriundos do Orçamento Geral da União (peça 1) . As irregularidades noticiadas decorreriam de (peça 7) :
	a) divergência entre a potência mínima líquida do motor das escavadeiras exigido no Edital do Pregão 8/2019 e nas Especificações Técnicas do Projeto Básico (disponíveis no site de convênios do governo federal: www.plataformaisbrasil.gov.br) , respectivamente 110HP e 95HP;
	b) divergência entre o tempo de execução e vigência contratual consignados na minuta do contrato e no Termo de Referência do edital, respectivamente, doze e seis meses; 
	c) exigência de apresentação de cédula de identidade e CPF dos sócios, que poderia, potencialmente, inviabilizar a participação de empresas sob a forma de Sociedade Anônima (S/A) ;
	d) exigência de a contratada possuir oficina própria, ferramental específico, mecânico treinado em fábrica, peças de reposição originais em estoque e veículo para assistência no campo, apesar de os instrumentos da contratação não regularem a prestação de garantia e assistência técnica;
	e) exigência de comprovação de garantia de procedência mediante apresentação de manuais e catálogos de peças juntamente com a proposta comercial; e
	f) exigência de que os pedidos de esclarecimentos, providências e impugnações fossem feitos junto ao setor de licitações e contratos administrativos da Prefeitura do município.
4.	No âmbito desta Corte de Contas, na primeira instrução, após o exame de admissibilidade, avaliou-se o Edital do Pregão Presencial 8/2019 e as Especificações Técnicas do Projeto Básico e concluiu-se que (peça 7, p. 2-5) :
	a) o Pregão Presencial 8/2019 exigia potência líquida mínima do motor das escavadeiras superior ao Plano de Trabalho homologado pelo órgão concedente, em infração à cláusula primeira do Termo de Convênio 490/DPCN/2017; 
	b) a duração do contrato especificada no Termo de Referência do Pregão Presencial 8/2019 divergia da consignada na minuta do contrato;
	c) o edital exigia a apresentação de Cédula de Identidade e CPF dos sócios para a habilitação jurídica, no entanto a exigência não tinha o condão de cercear a participação das empresas interessadas, vez que era relacionada à habilitação de licitante pessoa física;
	d) o edital exigia a apresentação de manuais de operação, manutenção e reparo e catálogos de peças na fase de apresentação da proposta comercial e os considerava necessários e indispensáveis à classificação das licitantes, apesar de o critério de julgamento das propostas adotado no certame ser o de menor preço, tornando a exigência desproporcional vez que os aspectos técnicos do objeto não seriam considerados para a classificação das propostas;
	e) o edital exigia a apresentação de documentos e declarações sobre garantia e assistência técnica dos itens licitados, no entanto não previa obrigatoriedade de prestar garantia e assistência técnica; e
	f)  o edital exigia que as impugnações ou solicitações de esclarecimentos sobre os termos do edital fossem protocoladas no setor de licitações e contratos administrativos e não apresentava alternativa para a realização de tais atos pelas vias eletrônicas, fato que pode ter restringido a impugnação do edital em decorrência de eventuais custos de deslocamento, além de potencialmente prejudicar o controle social do certame.
5.	Além disso, a Unidade Técnica identificou as seguintes impropriedades no Edital do Pregão Presencial 8/2019 (peça 7, p. 5) :
	a) exigência, para fins de classificação das propostas, de comprovação de capacidade de assistência técnica junto a concessionária autorizada estabelecida no Estado do Acre, restringindo o certame, vez que a prestação de assistência técnica não necessitaria que a empresa prestadora do serviço estivesse estabelecida naquela unidade federada, bastando somente a exigência de disponibilização de pessoal e equipamentos necessários aos reparos em prazo razoável, sem prejuízo da aplicação de penalidade em eventual descumprimento; e 
	b) exigência, para fins de habilitação técnica, de apresentação de Alvará de Funcionamento.
6.	A Unidade Técnica também destacou o fato de o objeto do Pregão Presencial 8/2019 ser a aquisição de bem comum e, embora, correta a modalidade de licitação utilizada, ser necessário avaliar as justificativas para a não adoção do Pregão Eletrônico (peça 7, p. 6) .
7.	Ante a constatação de irregularidades no Edital do Pregão Presencial, a Unidade Técnica fez as proposições resumidas a seguir, para as quais obteve a anuência do Relator, Ministro Benjamin Zymler, conforme despacho à peça 11: 
	i) conhecer da representação; 
	ii) suspender, cautelarmente, a execução do contrato decorrente do pregão e o repasse relativo ao convênio; 
	iii) realizar a oitiva da Prefeitura Municipal de Rodrigues Alves - AC e da empresa vencedora do certame, Motorauto Veículos e Máquinas Ltda.; 
	iv) diligenciar a Prefeitura Municipal de Rodrigues Alves - AC para obter cópia do processo administrativo relativo ao Pregão Presencial 8/2019 e ao Departamento do Programa Calha Norte do Ministério da Defesa para obter cópia do processo administrativo referente ao Convênio 490/DPCN/2017 e pareceres sobre o processo licitatório em comento.
8.	 Promovidas as diligências e oitivas determinadas pelo Relator, na segunda instrução verificou-se que (peça 32) :
	a) a Prefeitura Municipal de Rodrigues Alves - AC e a empresa Motorauto Veículos e Máquinas Ltda. não apresentaram suas justificativas;
	b) a Prefeitura Municipal de Rodrigues Alves - AC não encaminhou os documentos solicitados; e 
	c) o DPCN encaminhou o Despacho nº 34/NAADE/DPCN/SG-MD, datado de 21/6/2019, o Parecer nº 269/DIENG/DPCN/SG-MD, de 17/6/2019, e, embora tenha informado que encaminhou cópia do processo administrativo relativo ao Convênio 490/DPCN/2017, ele não foi localizado, portanto houve a necessidade de repetir a diligência para obtê-la.
9.	Analisaram-se os documentos encaminhados pelo DPCN, em especial, o Parecer 269/DIENG/DPCN/SG-MD, que não aprovou o Pregão Presencial 8/2019 em razão da incompatibilidade entre os bens licitados no certame e os aprovados pelo órgão concedente no plano de trabalho do convênio (peça 18) , e resultou na revogação do referido certame e na publicação de um novo, sob o número 26/2019 (peça 28) .
10.	Na segunda instrução avaliou-se o Edital do Pregão Presencial 26/2019 e concluiu-se que apenas a irregularidade referente à potência líquida mínima do motor das escavadeiras havia sido corrigida (peça 32, p. 2) . 
11.	Ainda quanto ao Pregão Presencial 26/2019, o pregoeiro informou à peça 28 que o certame havia sido revogado por orientação do DPCN e que havia sido publicada nova licitação, agora sob o número 31/2019.
12.	Por conseguinte, na segunda instrução avaliou-se também o Edital do Pregão Presencial 31/2019 e concluiu-se que ainda remanesciam as seguintes irregularidades (peça 32, p. 2-7) : 
	a) divergência da duração contratual especificada no Termo de Referência e a consignada na minuta do contrato; 
	b) exigência de apresentação de documentos e declarações sobre garantia e assistência técnica dos itens licitados, para fins de classificação dos licitantes, apesar de não haver previsão sobre a prestação de garantia e de assistência técnica;
	c) exigência de apresentação de catálogos de peças e manuais de operação, manutenção e reparo na fase de apresentação da proposta comercial, para fins de classificação dos licitantes, apesar de o critério de julgamento ser o menor preço; 
	d) exigência de que as impugnações ou solicitações de esclarecimentos sobre os termos do edital fossem protocoladas no setor de licitações e contratos administrativos; e
	e) inexistência de justificativa razoável para a adoção de pregão presencial em detrimento do eletrônico, vez que o objeto licitado é bem comum.
13.	Apesar de a Prefeitura de Rodrigues Alves - AC não ter respondido a oitiva encaminhada, a Unidade Técnica juntou à peça 25, p. 35, a justificativa de adoção do pregão presencial, disponibilizada no site www.plataformaisbrasil.gov.br, referente ao Convênio 490/DPCN/2017, no entanto os argumentos ali expostos foram afastados na instrução (peça 32, p. 7-8) . 
14.	A Unidade Técnica constatou outras irregularidades no Pregão Presencial 31/2019 e as expôs na segunda instrução (peça 32, p. 8-11) , a saber:
	a) a Prefeitura de Rodrigues Alves - AC deu andamento ao Pregão Presencial 26/2019, mesmo tendo tido ciência em seu curso das irregularidades constatadas no Edital do Pregão Presencial 8/2019, que também remanesciam no processo licitatório em andamento, e só as corrigiu, parcialmente, no Edital do Pregão Presencial 31/2019;
	b) os pareceres jurídicos de aprovação dos editais referentes aos Pregões Presenciais 8/2019, 26/2019 e 31/2019 tinham o mesmo conteúdo, com análise genérica, indicado a adoção de parecer jurídico pré-formatado, cuja finalidade era atender formalmente à Lei de Licitações;
	c) o valor ofertado pela empresa vencedora dos certames 8/2019 e 31/2019 era idêntico (R$ 529.000,00) , embora a potência líquida do motor do modelo de escavadeira proposto no segundo certame fosse inferior à do primeiro; e
	d) o pregoeiro foi responsável pela confecção dos três editais de licitação, portanto não se observou o princípio da segregação de funções afeto às contratações públicas.
15.	De acordo com a segunda instrução, também havia indícios de possível direcionamento da licitação em favor da empresa vencedora dos Pregões Presenciais 8/2019, 26/2019 e 31/2019. 
16.	Ante as constatações, a Unidade Técnica propôs (peça 32) :
	a) diligenciar a Prefeitura de Rodrigues Alves - AC para obter cópia dos três processos licitatórios e ao DPCN para obter cópia do processo administrativo relativo ao Convênio 490/DPCN/2017;
	b) reformar a cautelar concedida para alcançar o Pregão Presencial 31/2019, vez que substituiu o 8/2019, que havia sido revogado pela Prefeitura de Rodrigues Alves - AC;
	c) realizar audiência do pregoeiro, do procurador jurídico responsável pela análise dos três editais de licitação e do prefeito por conluio com a empresa vencedora dos três pregões realizados; e
	d) realizar a oitiva da empresa Motorauto Veículos e Máquinas Ltda.
17.	O Relator anuiu com a proposta da unidade técnica, exceto quanto às audiências, conforme despacho à peça 35. 
EXAME TÉCNICO
18. 	Elaborou-se quadro com a localização dos ofícios referentes à diligência e às oitivas promovidas por esta Secretaria, incluindo as ciências e respectivas respostas encaminhadas:
	Tabela 1 - Resumo Comunicações Processuais

	Ofício
	Natureza
	Responsável
	Ciência
	Resposta

	Ofício 0813/2019 - TCU/SecexDefesa, de 2/10/2019 (peça 36) 
	Diligência
	Departamento do Programa Calha Norte do Ministério da Defesa
	Peça 40
	Peça 43 a 45

	Ofícios 0810/2019 - TCU/SecexDefesa, de 2/10/2019 (peça 41) , e 0849/2019 - TCU/SecexDefesa, de 22/1/2020 (peça 62) 
	Oitiva e diligência
	Prefeito Municipal de Rodrigues Alves - AC
	Peça 61 e 63
	Não respondeu

	Ofícios 0810/2019 - TCU/SecexDefesa, de 2/10/2019 (peça 42) 
	Oitiva
	Empresa Motorauto Veículos e Maquinas Ltda.
	Peça 46
	Peça 47 a 58

Fonte: TC Processo 009.247/2019-0
19.	 Registre-se que a Prefeitura Municipal de Rodrigues Alves - AC não atendeu a diligência promovida, tampouco encaminhou justificativas sobre as irregularidades apuradas nestes autos.
20.	No que concerne à diligência, foi solicitado o envio dos processos administrativos referentes aos Pregões Presenciais 8/2019, 26/2016 e 31/2019. O não envio da documentação foi suprimido, em partes, pela obtenção dos editais e pareceres jurídicos no site www.plataformaisbrasil.gov.br. 
21.	Acrescente-se que também foi juntada à peça 65 a justificativa para não adoção da modalidade eletrônica referente ao Pregão Presencial 31/2019, também obtida no site www.plataformaisbrasil.gov.br, acessado em 9/3/2020.
22.	Assim, embora a Prefeitura Municipal de Rodrigues Alves - AC não tenha atendido a diligência promovida por esta Corte de Contas, os documentos essenciais para a análise das irregularidades tratadas constam no processo.
23.	O processo administrativo referente ao Convênio 490/DPCN/2017 consta das peças 44 e 45. Importa às irregularidades tratadas nestes autos especificamente os pareceres que analisaram os processos licitatórios em exame. Em síntese:
23.1	Pregão Presencial 8/2019:
	a)  Parecer 566/COAF/DIAF/DPCN/SG-MD, de 6/5/2019, não aceitou o processo licitatório, pois não havia justificativa para a inviabilidade da utilização do Pregão na forma Eletrônica e documentos que comprovassem o atendimento do princípio da publicidade, vez que a licitação não ocorreu na data prevista tampouco foram apresentadas novas publicações corrigindo a data de abertura do certame (peça 4, p. 121-122) ;
	b) Parecer 616/COAF/DIAF/DPCN/SG-MD, de 9/5/2019, complementou o Parecer 566/COAF/DIAF/DPCN/SG-MD, analisando as justificativas para a adoção do pregão presencial, das quais considerou adequada a de precariedade do sistema tecnológico que inviabilizou a licitação no modo eletrônico e aprovou o Pregão Presencial 8/2019, sob o viés financeiro (peça 4, p. 124-127) ; e
	c)  Parecer 269/DIENG/DPCN/SG-MD, de 17/6/2019, atestou a inexistência de compatibilidade do bem licitado com o aprovado no Convênio (peça 4, p. 128-129) .
23.2	Pregão Presencial 26/2019:
	a) Parecer 1262/COAF/DIAF/DPCN/SG-MD, de 5/8/2019, orientou o convenente a, futuramente, quando da execução de outros convênios com o DPCN, adotar como regra a utilização de pregão na modalidade eletrônica sob pena de não aceitação dos próximos certames, e aprovou o processo licitatório apresentado, sob o viés financeiro (peça 45, p. 4-6) ; e
	b) Parecer 444/DIENG/DPCN/SG-MD	, de 9/8/2019, recusou o processo licitatório em decorrência da incompatibilidade do preço obtido no Pregão Presencial 26/2019 com pesquisa realizada no portal Comprasnet, na qual foi verificado que o preço estava acima do valor de mercado do bem (peça 45, 7-8) .
23.3	Pregão Presencial 31/2019: Parecer 1757/COAF/DIAF/DPCN/SG-MD, de 2/10/2019, orientou o convenente a, futuramente, quando da execução de outros convênios com o DPCN, adotar como regra a utilização de pregão na modalidade eletrônica sob pena de não aceitação dos próximos certames, e aprovou o processo licitatório apresentado, sob o viés financeiro (peça 45, p. 106-10) .
24.	 Registre-se que não consta no processo administrativo referente ao Convênio 490/DPCN/2017 a avaliação da divisão de engenharia do DPCN sobre o Pregão Presencial 31/2019. Assim, não é possível saber se o processo licitatório referenciado obteve aprovação do DPCN, vez que o Pregão Presencial 26/2019 foi rejeitado pela divisão de engenharia que havia considerado o preço obtido incompatível com o de mercado, mesmo tendo sido aprovado, pelo viés financeiro, por outra divisão do DPCN, conforme exposto no item 23.2 desta instrução.
25.	Quanto às oitivas promovidas, conforme relatado no item 19 desta instrução, a Prefeitura de Rodrigues Alves - AC não compareceu aos autos e a justificativa para adoção da modalidade pregão presencial obtida no site www.plataformaisbrasil.gov.br (peça 65) não comprova a inviabilidade de ser adotada a modalidade eletrônica, ao contrário apenas afirma a necessidade de o gestor demonstrar tal fato. Portanto, não há nos autos justificativa plausível para a adoção de pregão presencial, em detrimento do eletrônico.
26.	No que tange à oitiva da empresa Motorauto Veículos e Máquinas Ltda., as justificativas constantes à peça 47 se referem a proposta de audiência presente na segunda instrução sobre possível conluio entre a empresa e os agentes públicos.  No entanto, tais propostas não foram examinadas pelo relator, conforme despacho à peça 35.
27.	Considera-se que não há nos autos elementos suficientes para configurar direcionamento da licitação ou conluio entre a empresa e os agentes públicos municipais, pois embora os editais dos pregões realizados tenham exigências que cerceiam a competitividade do certame, não restou comprovado nestes autos que tais cláusulas beneficiariam exclusivamente a empresa Motorauto Veículos e Máquinas Ltda. Portanto, as justificativas apresentadas não serão analisadas nesta instrução. 	
28.		A Portaria Interministerial 424, de 30/12/2016, que estabelece normas para execução de convênios e contratos de repasse, determina em seu art. 6°, inciso II, alínea 'd', que é competência do concedente operacionalizar a execução dos projetos e atividades mediante a verificação de realização do procedimento licitatório pelo convenente.
29.	A referida Portaria também condiciona a liberação da primeira parcela ou parcela única de recursos à conclusão da análise técnica e ao aceite do processo licitatório pelo concedente, conforme disposto em seu art. 41, inciso II.
30.	Embora o controle primário do uso dos recursos do Convenio 490/DPCN/2017 seja do DPCN e ele tenha aceitado as justificativas apresentadas pela Prefeitura de Rodrigues Alves - AC para a adoção do Pregão Presencial, verifica-se que elas não são capazes de comprovar a inviabilidade de realização de Pregão Eletrônico.
31.	Além disso, ainda remanescem no Pregão Presencial 31/2019 falhas que restringem o caráter competitivo do certame, em especial:
	a) exigência de apresentação de documentos e declarações sobre garantia e assistência técnica dos itens licitados, para fins de classificação dos licitantes, apesar de não haver previsão de sobre a prestação de garantia e de assistência técnica (peça 30, p. 10) ;
	b) exigência, na fase de apresentação da proposta comercial, de apresentação de catálogos de peças e manuais de operação, manutenção e reparo das escavadeiras (peça 30, p. 10) ; e
	c) exigência de que as impugnações ou solicitações de esclarecimentos sobre os termos do edital sejam protocoladas no setor de licitações e contratos administrativos, sem apresentar alternativa para que o mesmo seja feito na forma eletrônica (peça 30, p. 3) .
32.	Assim, considerando que o Edital do Pregão Presencial 31/2019 contém exigências que são incompatíveis com o tipo de licitação realizada (item 32, alíneas 'a' e 'b') e que cerceiam a competitividade da licitação (item 32, alínea 'c') , além de não terem sido juntadas aos autos justificativas plausíveis para a não adoção de pregão eletrônico, propor-se-á a adoção de medidas para que o DPCN se abstenha de repassar recursos ao Convênio 490/DPCN/2017, em face a existência de vícios insanáveis no Pregão Presencial 31/2019, e de ciência ao DPCN e à Prefeitura Municipal para evitar a reincidência das irregularidades verificadas em novo certame a ser deflagrado, caso remanesça o interesse da Prefeitura Municipal de Rodrigues Alves - AC na aquisição do objeto do pregão presencial 31/2019 com recursos de convênio oriundos do Programa Calha Norte.
33.	Quanto aos fundamentos de concessão e manutenção da cautelar, verifica-se que os mesmos continuam presentes no Edital do Pregão Presencial 31/2019, no entanto, ante à determinação para o não repasse de recursos ao Convênio 490/DPCN/2017, será proposta a revogação da cautelar concedida.
CONCLUSÃO
34.	Diante dos fatos apurados, conclui-se que o Edital do Pregão Presencial 31/2019 contém vícios insanáveis, especificamente cláusulas com exigências que cerceiam a competitividade do certame e que são incompatíveis com o tipo de licitação realizada, cabendo propor a adoção de medidas para que o DPCN se abstenha de repassar recursos ao Convênio 490/DPCN/2017, em face a existência de vícios insanáveis no Pregão Presencial 31/2019, e de ciência ao DPCN e à Prefeitura Municipal para evitar a reincidência das irregularidades verificadas em novo certame a ser deflagrado, caso remanesça o interesse da Prefeitura Municipal de Rodrigues Alves - AC na aquisição do objeto do pregão presencial 31/2019 com recursos de convênio oriundos do Programa Calha Norte.
PROPOSTA DE ENCAMINHAMENTO
35.	Ante todo o exposto, submetem-se os autos à consideração superior, propondo-se:
	a) conhecer da presente representação, satisfeitos os requisitos de admissibilidade previstos nos arts. 235 e 237, inciso IV, do Regimento Interno deste Tribunal, c/c o art. 9º, da Lei 10.520/2002 e art. 113, § 1º, da Lei 8.666/1993 e no art. 103, § 1º, da Resolução - TCU 259/2014;
	b) revogar a medida cautelar adotada em 3/10/2019 pelo Plenário no Acórdão 2327/2019-TCU-Plenário, que determinou ao município de Rodrigues Alves - AC que suspendesse os atos decorrente do Pregão 31/2019 e ao Departamento do Programa Calha Norte do Ministério da Defesa que se abstivesse de realizar os repasses relativos ao Convênio 490/DPCN/2017;
		c) determinar ao Departamento do Programa Calha Norte, com fundamento no art. 250, inciso II, do RI/TCU, que se abstenha de realizar repasse ao Convênio 490/DPCN/2017, em face à existência de vícios insanáveis identificados no Pregão Presencial 31/2019, realizado pela Prefeitura Municipal de Rodrigues Alves - AC, por estar em desacordo com o art. 37 da Constituição Federal de 1988, com as Leis 8.666/1993 e 10.520/2002, e com a Portaria Interministerial 424/2016;
	d) dar ciência ao Departamento do Programa Calha Norte do Ministério da Defesa (DPCN) e à Prefeitura Municipal de Rodrigues Alves - AC das irregularidades identificadas no Edital do Pregão Presencial 31/2019, a seguir especificadas, as quais impossibilitam o prosseguimento do certame, para que sejam adotadas medidas internas com vistas à prevenção de outras ocorrências semelhantes:
	d.1) adoção da modalidade de licitação Pregão Presencial, em detrimento da Eletrônica, sem justificativa plausível, acarretando em restrição indevida a competitividade do certame, em afronta ao disposto no art. 49, §1° e 2°, da Portaria Interministerial 424/2016.
	d.2) exigência, na fase de apresentação da proposta comercial, de apresentação de documento referentes à prestação de assistência técnica, termo de garantia, catálogos de peças e manuais de operação, manutenção e reparo, sob pena de desclassificação dos proponentes, incompatível com o tipo de licitação realizada, cujo critério de classificação é o menor preço;
	d.3) exigência de que as impugnações ou solicitações de esclarecimentos sobre os termos do edital fossem protocoladas no setor de licitações e contratos administrativos da Prefeitura de Rodrigues Alves - AC, sem apresentar alternativa para que o mesmo fosse feito por via eletrônica;
	e) dar ciência do acórdão que vier a ser proferido ao Tribunal de Contas do Acre, ao Departamento do Programa Calha Norte e a Prefeitura de Rodrigues Alves - AC, destacando que o relatório e o voto que fundamentam a deliberação ora encaminhada podem ser acessados por meio do endereço eletrônico www.tcu.gov.br/acordaos e que, caso tenham interesse, o Tribunal pode encaminhar-lhes cópia desses documentos sem quaisquer custos para V. Sas.;
	f) arquivar o presente processo."
É o relatório.

Jairo Alves de Melo Júnior, OAB 4772/AC (peça 59), representando Motorauto Veiculos e Maquinas Ltda.

Não atuou.

REPRESENTAÇÃO DO TCE/AC. IRREGULARIDADES EM PREGÃO PRESENCIAL PARA AQUISIÇÃO DE ESCAVADEIRAS HIDRÁULICAS COM RECURSOS DO CONVÊNIO 490/CPCN/2017. EXIGÊNCIAS QUE RESTRINGIRAM O CARÁTER COMPETITIVO DO CERTAME, BEM ASSIM O USO NÃO JUSTIFICADO DA MODALIDADE LICITATÓRIA, QUE EXIGIA DESLOCAMENTO AO MUNICÍPIO, DE DIFÍCIL ACESSO. POSTERIOR REVOGAÇÃO E LANÇAMENTO DE NOVOS EDITAIS, QUE MANTIVERAM, EM SUA ESSÊNCIA, OS VÍCIOS APONTADOS. MEDIDA CAUTELAR DEFERIDA PELO ACÓRDÃO 2327/2019-PLENÁRIO. CONFIRMAÇÃO DA MEDIDA CAUTELAR ANTERIORMENTE CONCEDIDA. DETERMINAÇÕES.

REPRESENTAÇÃO (REPR)

Secretaria de Controle Externo da Defesa Nacional e da Segurança Pública (SecexDefes).

Trata-se de representação encaminhada pelo Tribunal de Contas do Acre na qual são noticiadas possíveis irregularidades ocorridas na Prefeitura Municipal de Rodrigues Alves/AC, relacionadas ao Pregão Presencial 8/2019, cujo objeto era a aquisição de escavadeiras hidráulicas, no valor estimado de R$ 1.002.000,00. Os recursos para essa aquisição têm origem no Convênio 490/DPCN/2017, firmado entre o município e o Ministério da Defesa no âmbito do Programa Calha Norte.
2. Posteriormente, em razão de deliberação deste Tribunal e do órgão repassador, houve revogação desse pregão e realização de dois novos.
3. À guisa de clareza, transcrevo parcialmente o despacho proferido anteriormente (peça 35) :
"Em 4/6/2019, acompanhando proposta da unidade técnica (Secretaria de Controle Externo de Defesa Nacional e Segurança Pública) , deferi medida cautelar para que o município de Rodrigues Alves/AC se abstivesse de utilizar recursos federais na execução do contrato decorrente do Pregão Presencial 8/2019 e para que o Departamento do Programa Calha Norte (DPCN) do Ministério da Defesa se abstivesse de realizar os repasses relativos ao Convênio 490/DPCN/2017 (Siconv 851771/2017) .
As irregularidades narradas pela instrução inicialmente foram as seguintes:
'c.2.1) exigência, constante do Termo de Referência do supracitado certame (item 3, do Edital de Pregão Presencial nº 8/2019) , de potência líquida mínima do motor das escavadeiras superior a exigência constante das Especificações Técnicas do Plano de Trabalho do Convênio 490/DPCN/2017 (parágrafos 10-12) ;
c.2.2) divergência entre a cláusula sexta da minuta contratual do Pregão Presencial nº 8/2019 e o item 2.2 do Termo de Referência do aludido Pregão, relativamente ao prazo de vigência do contrato (parágrafos 13-15) ;
c.2.3) exigência irregular da cédula de identidade e CPF do (s) sócio (s) para fins de habilitação jurídica (inciso I, do subitem A, do item 6, do Edital de Pregão Presencial nº 8/2019) (parágrafos 16-20) ;
c.2.4) exigências, para fins de classificação das propostas, do item 4 do Termo de Referência do Pregão Presencial nº 8/2019, incompatíveis com o tipo de certame realizado, sem amparo nos critérios de qualificação técnica da lei de licitações e contratos, incompatíveis com o edital e minuta contratual no que se refere às obrigações da contratada e omissas quanto a elementos fundamentais para a execução contratual da garantia e assistência técnica (parágrafos 21-30) ;exigência irregular de apresentação de Alvará de Funcionamento para fins de qualificação técnica (item 6, letra 'C', inciso I, do Edital de Pregão Presencial nº 8/2019) (parágrafos 31-32) ;
c.2.5) restrição de apresentação de solicitações de esclarecimentos, providências e/ou impugnações aos termos do edital somente no Setor de Licitações e Contratos Administrativos da Prefeitura Municipal de Rodrigues Alves - AC (item 3.1, do Edital de Pregão Presencial nº 8/2019) , sem disponibilizar canal eletrônico alternativo para o exercício do direito de petição e controle social (parágrafos 33-36) ;
c.2.6) realização do aludido pregão na forma presencial (item 1, do Edital de Pregão Presencial nº 8/2019) quando o recomendável seria a forma eletrônica (parágrafo 37) '.
Em nova instrução, a SecexDefesa informa que o Pregão Presencial 8/2019 foi revogado, tendo sido expedidos dois novos editais de pregão presencial: o 26/2019, também revogado (por orientação do DPCN) , e o 31/2019, objeto do presente exame.
Apesar de algumas alterações que suprimiram parte das irregularidades anteriormente apontadas, a unidade técnica apresentou os seguintes problemas no novo edital:
divergência sobre o prazo de vigência contratual: a cláusula sexta da minuta contratual prevê o prazo de doze meses, ao passo que o item 2.2 do termo de referência do Pregão Presencial 31/2019 (assim como dos pregões anteriores) prevê o prazo de apenas seis meses;
exigência de apresentação de inscrição no Cadastro de Pessoa Física (CPF) , por parte dos sócios das licitantes (alínea 'a', do item 6.1, do edital do Pregão 31/2019) (peça 30, p. 9) ;
exigência, na fase de apresentação da proposta comercial, de apresentação de manuais de operação, manutenção e reparo, além do catálogos de peças (item 5.2, inciso I, do edital do pregão) ;
omissão do termo de referência e da minuta contratual quanto às obrigações futuras da licitante vencedora no tocante à garantia e à assistência técnica (item 4.3 do Termo de Referência do Edital de Pregão Presencial nº 31/2019 e cláusula nona do Anexo VIII desse certame - peça 30, fls. 17 e 26-27) ;
não disponibilização de vias eletrônicas para impugnação do edital ou para os pedidos de esclarecimento (item 3 do Pregão 31/2019, fl. 3 da peça 30) , previstos para serem realizados apenas presencialmente no setor de licitações e contratos administrativos do município, o que mitiga o direito de petição e o controle social e restringe a competitividade; e
escolha da modalidade de licitação pregão presencial, em detrimento da eletrônica, sem justificativa plausível, o que acarretou indevida restrição à competitividade.
No tocante à falha apontada na alínea 'a', a SecexDefesa entendeu ser de natureza meramente formal, sem condão de macular o certame, no que acompanho a instrução, sem embargo de determinar que o prazo de validade seja devidamente definido pela administração.
No que se refere à alínea 'b', a despeito de concordar com a instrução quanto à ilegalidade, stricto sensu¸ da exigência de apresentação de registro no CPF dos sócios da pessoa jurídica para fins de habilitação, diante da ausência de previsão na Lei 8.666/1993, pondero que a falha, por si só, não daria ensejo a uma determinação para alteração do edital. Isso porque a exigência não traz praticamente nenhum ônus às licitantes, haja vista que, no mais das vezes, o número do CPF está consignado na própria carteira de identidade de seu titular. Ademais, trata-se de documento corriqueiro, necessário, inclusive, para a celebração do contrato social.
Relativamente às demais alíneas, também acolho o exame realizado pela SecexDefesa.
As falhas apontadas no edital indicam claramente a restrição ao caráter competitivo do certame, com possível direcionamento para a licitante que se sagrou vencedora, como única concorrente (peça 25, fls. 72/73, e peça 26, fls. 71/72) , nos pregões 8/2019 e 26/2019, Motorauto Veículos e Máquinas Ltda.
Neste momento processual, deve-se reformar a cautelar outrora concedida para que passe a incidir sobre os atos decorrentes do Pregão Presencial 31/2019 e não mais sobre o Pregão Presencial 8/2019, revogado.
Deixo para examinar as propostas de audiência em momento posterior, após a juntada aos autos dos elementos a serem obtidos por meio da diligência sugerida pela instrução.
Diante do exposto, ante a fumaça do bom direito, consistente nas falhas apontadas pela instrução, notadamente aquelas que podem ter restringido o caráter competitivo do certame, e tendo em vista a possibilidade de vir a ser assinado o contrato decorrente do Pregão Presencial 31/2019, cuja data de julgamento estava prevista para o dia 20/9/2019, reformo a medida cautelar concedida pelo Ministro-Substituto Marcos Bemquerer Costa no dia 4/6/2019 para determinar:
ao município Rodrigues Alves/AC que suspenda os atos decorrentes do Pregão Presencial 31/2019;
ao Departamento do Programa Calha Norte do Ministério da Defesa que se abstenha de realizar os repasses relativos ao Convênio 490/DPCN/2017 (Siconv 851771) até que este Tribunal delibere sobre o mérito da matéria.
Determino, ainda, que a unidade técnica realize a oitiva do município de Rodrigues Alves/AC, nos termos do art. 276 do Regimento Interno deste Tribunal, bem assim de eventual adjudicatária, para, se assim desejar, manifestar-se sobre a medida cautelar ora concedida.
Outrossim, autorizo a realização da diligência sugerida na alínea 'b' da proposta de encaminhamento, bem assim o alerta a que se refere a alínea 'c', sobre a possibilidade de aplicação de multa em caso de descumprimento de diligência."
4. Realizadas a diligência e as oitivas, a Prefeitura Municipal de Rodrigues Alves/AC manteve-se silente, enquanto a licitante vencedora limitou-se a se defender sobre possível conluio, no qual ela teria sido eventualmente beneficiada.
5. Em sua instrução final, a SecexDefesa concluiu não existir nos autos indícios bastantes para configurar o direcionamento dos Pregões Presenciais 8, 26 e 31 (todos eles de 2019) para a empresa Motorauto Veículos e Máquinas Ltda., nada obstante a licitante tenha se sagrado vencedora em todos os certames.
6. De fato, todos os editais trouxeram exigências não justificadas, a saber, apresentação de manuais de operação, manutenção e reparo e de peças, ainda na fase de apresentação da proposta comercial, e de comprovação de inscrição no Cadastro de Pessoa Física.
7. Foram apontadas omissões e divergências no edital 31/2019 (e nos que o antecederam) : divergência sobre o prazo de vigência contratual observada no cotejo da cláusula sexta da minuta contratual e no item 2.2 do termo de referência; e omissão quanto às obrigações futuras da licitante vencedora no tocante à garantia e à assistência técnica (item 4.3 do Termo de Referência do Edital de Pregão Presencial 31/2019 e cláusula nona do Anexo VIII desse certame - peça 30, fls. 17 e 26-27) .
8. Contudo, o que mais contribuiu para restringir o caráter competitivo do certame foi a escolha não justificada da modalidade pregão presencial e ausência de disponibilização de vias eletrônicas para impugnação do edital ou para os pedidos de esclarecimento (item 3 do Pregão 31/2019, fl. 3 da peça 30) . Nesse ponto, é de se registrar que a dificuldade de acesso ao município, como pontuado pela própria representada nas suas alegações de peça 47, exigiria que a Prefeitura do município adotasse as medidas cabíveis para evitar o desnecessário deslocamento de eventuais interessados em participar do certame, a começar pela substituição modalidade de licitação adotada para pregão eletrônico.
9. Apesar de haver indícios do direcionamento do certame, entendo que a não concretização da contratação da empresa Motorauto Veículos e Máquinas Ltda. já atende à finalidade deste processo. Eventual responsabilização de agentes públicos e da licitante vencedora ainda demandaria a realização de novos exames e diligências, o que comprometeria o uso da força de trabalho da unidade técnica.
10. Devo consignar que, no despacho de peça 35, deixei de acolher a proposta de realização de audiências formulada pela unidade técnica na instrução de peça 32 por versar sobre irregularidades no Pregão Presencial 26/2019, já revogado. E, no tocante ao Pregão Presencial 31/2019, havia proposta da unidade de realização de diligência. Dessarte, necessário seria, previamente à realização das audiências, que todos os elementos de convicção tivessem sido juntados aos autos.
11. Por fim, a despeito de estar configurada a hipótese prevista na Lei 8.443/1992, art. 58, IV, deixo de aplicar a multa ali prevista uma vez que a SecexDefesa logrou obter os elementos necessários à análise do processo, de acordo com as informações constantes do parágrafo 22 da instrução.
Diante do exposto, acolho, com ajustes, a proposta da unidade técnica e VOTO por que o Tribunal adote a deliberação que ora submeto a este colegiado. 
TCU, Sala das Sessões Ministro Luciano Brandão Alves de Souza, em 20 de maio de 2020.
BENJAMIN ZYMLER 
Relator